臺灣高等法院民事判決　九十一年度上字第三八三號
　　上　訴　人
　　即被上訴人　　乙○○
右當事人間損害賠償事件，上訴人對於中華民國九十一年一月二十二日臺灣臺北地方
法院九十年度訴字第三五００號第一審判決各自提起上訴，本院判決如左：
    主    文
兩造上訴均駁回。
第二審訴訟費用由兩造各自負擔。
    事    實
甲、上訴人乙○○方面：
壹、聲明：
一、上訴聲明：(一)原判決不利於乙○○部分廢棄。(二)右廢棄部分，甲○○應給付乙○
    ○新臺幣（下同）二百四十萬元及自起訴狀繕本送達翌日起至清償日止按年息百
    分之五計算之利息。(三)第二項聲明，願供擔保請准為假執行之宣告。
二、答辯聲明：駁回對造之上訴。
貳、陳述：除與原判決記載相同者，茲引用之外，補稱：
一、上訴聲明部分：
(一)、甲○○於民國（下同）八十八年六月十四日片面終止原委任授權書，復於同年十
    一月三十日片面解除系爭買賣契約，經乙○○催告亦拒不履行，致乙○○無法如
    期領取系爭土地所有權狀辦理移轉登記，惡意違約至明。
(二)、兩造於系爭買賣契約第三條約定高額之懲罰性違約金，做為甲○○遲延履行之賠
    償，並親自會同至法院辦理認證，可見兩造均有履約之誠意，並就甲○○違約時
    ，應付高額之違約金有明確之認知，基於私法自治、契約自由原則，法院並不得
    依民法第二百五十二條之規定酌減違約金。且乙○○因甲○○遲延履行，依系爭
    買賣契約第三條約定原得請求一千零八十九萬元，現僅請求三百萬元，並未過高
    ，原審予以酌減亦有違誤。
(三)、又系爭買賣契約第三條係懲罰性違約金，約定之違約金是否相當，須依一般客觀
    事實、社會經濟狀況、當事人所受損害情形及債務人若能履行債務時，債權人可
    得享受之一切利益為斟酌標準，非以債權人實際所受到損害為斷。系爭土地為甲
    ○○與訴外人林秋祥等人分別共有，林秋祥等人雖於八十八年九月十五日將其等
    應有部分移轉登記予乙○○之子，然其等與甲○○間未就系爭土地為分割或分管
    協議，依民法第八百十八條規定，並無法將系爭土地交予乙○○占有或使用、收
    益，乙○○實際上亦未占有系爭土地，伊於原審自承占有系爭土地，純係口誤，
    是乙○○確實因甲○○拒將系爭土地所有權移轉登記予伊，無法將系爭土地出租
    予訴外人吳火旺，每月受有五萬五千元租金收入之損失，自甲○○終止授權之日
    起至乙○○依判決完成移轉登記日九十年八月二十二日止，合計損失一百二十七
    萬七千八百三十三元。倘依土地法第九十七條及第一百零五條規定，以法定租金
    上限即申報地價年息百分之十計算，乙○○每年受有相當於租金之損害亦達二百
    二十二萬五千四百五十五元【申報地價57400元／平方公尺×387.71平方公尺×
　　10％=0000000元（土地登記簿謄本）】。至聲請假處分所支出之執行費用、假處
　　分提存擔保金之利息差額損失及律師費用均係保全系爭土地產權完整，避免甲○
　　○將系爭土地移轉他人所為之支出，當係甲○○遲延履行所必然發生之費用。從
　　而，原審無視乙○○所受之損害，酌定六十萬元之違約金，亦有不當。
二、答辯聲明部分：
(一)、兩造另案所有權移轉登記訴訟，本院八十九年度上字第一二一０號判決宣示日期
    為九十年一月十九日，則甲○○經乙○○於同年五月十七日函催移轉系爭土地所
    有權而遲未履行之事實，顯非上開確定判決之既判力所及，從而，乙○○依上開
    確定判決事實審言詞辯論終結後所發生之事實，起訴請求美克夫損害賠償，自非
    就同一事件更行起訴。
(二)、按給付無確定期限者，債權人於得請求給付時，催告債務人給付。又債權人提起
    訴訟，係為實現其權利，不得即謂債權人於爭訟期間不得行使催告之權利，是乙
    ○○於九十年五月十七日函催於函到後十日內移轉系爭土地所有權，已生合法催
    告之效力，甲○○於同年五月三十日函復拒絕履行，即應自同年六月十日起負遲
    延責任。至乙○○持兩造另案系爭土地所有權移轉登記勝訴確定判決，單獨向地
    政機關申請辦理登記，與甲○○遲延責任之認定無涉，甲○○以乙○○得持該確
    定判決，單獨向地政機關申請辦理登記，辯稱伊無遲延責任云云，亦不足採。
乙、上訴人甲○○方面：
壹、聲明：
一、上訴聲明：(一)原判決不利於甲○○部分廢棄。(二)右廢棄部分，乙○○在第一審之
　　訴及假執行之聲請均駁回。
二、答辯聲明：(一)駁回對造之上訴。(二)如受不利判決，願供擔保請准予宣告免為假執
    行。
貳、陳述：除與原判決記載相同者，茲引用之外，補稱：
一、兩造另案系爭土地所有權移轉登記訴訟，業經臺灣臺北地方法院八十九年度訴字
　　第一五八二號、本院八十九年度上字第一二一０號及最高法院九十年度台上字第
　　一一三０號裁判，駁回乙○○依系爭買賣契約第三條所為損害賠償之請求確定在
　　案，甲○○並未遲延辦理所有權移轉登記致須依系爭買賣契約第三條約定負損害
　　賠償責任，乙○○再以甲○○有系爭買賣契約第三條所定之違約情事，訴請甲○
　　○損害賠償，係就業經判決確定之同一事件更行起訴，應裁定駁回其訴。
二、前開土地所有權移轉登記訴訟確定前，甲○○並無全程配合代書作業，移轉系爭
　　土地所有權之義務，乙○○亦無權催告甲○○辦理所有權移轉登記，是乙○○於
　　前開訴訟審理中，於九十年五月十七日函催甲○○履行系爭土地所有權移轉登記
　　，不生合法催告之效力，甲○○自無遲延責任。而前開訴訟確定後，乙○○得持
　　該確定判決，單獨向地政機關辦理登記，亦無遲延辦理所有權移轉登記之情形，
　　甲○○既無系爭買賣契約第三條約定所定之違約情事，乙○○依系爭買賣契約第
　　三條約定請求給付違約金，自屬無據。
三、縱認甲○○確有遲延辦理系爭土地所有權移轉登記情事，因系爭買賣契約第三條
　　之約定係損害賠償性質之違約金，自應以乙○○實際所受之損害為計算基礎。衡
　　之今日不動產市場交易行情、社會經濟發展指數及乙○○已占有系爭土地，得為
　　使用收益等情，原審以甲○○遲延一個月又六日，酌定甲○○應給付乙○○六十
　　萬元之違約金，亦屬過高。
丙、本院依職權調閱本院八十九年度上字第一二一０號全卷。
    理    由
甲、程序方面：
    按判決之既判力，係僅關於為確定判決之事實審言詞辯論終結時之狀態而生，故
    在確定判決事實審言詞辯論終結後所發生之事實，並不受其既判力之拘束，最高
　　法院三十九年台上字第二一四號判例意旨可資參照。乙○○前以系爭土地經臺北
　　市政府地政處通知訂於八十八年八月三十日至九月三十日辦理抵價地所有權狀發
　　放作業，甲○○已領取並辦妥手續，惟自八十八年十月一日起遲延超過十日仍拒
　　絕辦理產權移轉手續為由，依系爭買賣契約第三條約定訴請甲○○給付五十萬元
　　之賠償金；該訴訟一、二審均以上開臺北市政府辦理發放作業期間，並非兩造約
　　定之給付期限及乙○○未定期催告甲○○履行，甲○○並無遲延情事為由，判決
　　駁回乙○○該部分之請求而確定在案（臺灣臺北地方法院八十九年度訴字第一五
　　八二號、本院八十九年度上字第一二一０號、最高法院九十年度台上字第一一三
　　０號）。乙○○嗣後雖又以甲○○給付遲延，依系爭買賣契約第三條之約定提起
　　本件損害賠償訴訟，惟依前開判例意旨，上開確定判決之既判力僅能拘束本院八
　　十九年度上字第一二一０號事件言詞辯論終結前發生之事實。經查，本院八十九
　　年度上字第一二一０號於九十年一月十日言詞辯論終結，同年一月十九日宣判，
　　則甲○○經乙○○其後在同年五月十七日另函催移轉系爭土地所有權而遲未履行
　　之事實，顯非上開確定判決之既判力所及。從而，乙○○以甲○○遲未履行移轉
　　登記為由，依系爭買賣契約第三條約定訴請甲○○給付違約金，並非就同一事件
　　更行起訴，自無違一事不再理原則。
乙、實體方面：
一、乙○○起訴主張：甲○○於八十七年四月二十三日，與乙○○訂立買賣契約，將
    其所有坐落於臺北市○○區○○段三小段三五六地號（即基隆河成美橋至南湖大
    橋段河道整治地區區段徵收用地範圍）內之抵價地臺北市○○區○○段一五－六
　　地號應有部分十萬分之一萬七千一百三十一（下稱系爭土地）出賣與乙○○，約
　　定買賣價金為六百八十萬六千二百五十元，並授權乙○○辦理系爭土地領回事宜
　　，乙○○已依約給付五百四十四萬五千元。未料，甲○○於八十八年六月十四日
　　片面終止委任，復於同年八月二十八日取得系爭土地所有權後，於同年十一月三
　　十日片面解除上開買賣，拒不交付辦理所有權移轉登記所需文件，屢經催告仍不
　　履行，經乙○○訴請判決甲○○應移轉系爭土地所有權登記確定乙○○另於九十
　　年五月十七日再函催甲○○於函到十日內辦理所有權移轉登記，甲○○又於同年
　　五月三十日函覆拒絕履行，乙○○乃於同年七月十五日收到最高法院裁定後，持
　　上開裁判書於同年八月二十二日辦妥所有權移轉登記。甲○○既遲不依約履行移
　　轉所有權之義務，自屬違約等情；爰依買賣契約第三條約定求為命甲○○應給付
　　違約金三百萬元及法定遲延利息之判決。
二、甲○○則以：(一)甲○○於兩造另案就系爭土地所有權移轉登記訴訟確定前，並無
    移轉系爭土地所有權之義務，乙○○亦無權催告甲○○辦理所有權移轉登記，乙
    ○○於前開訴訟審理中，函催甲○○履行系爭土地移轉登記，並不合法；而乙○
　　○於前開訴訟確定後，得持該確定判決，單獨向地政機關辦理登記，甲○○並無
　　遲延情事，乙○○自不得依系爭買賣契約第三條約定請求違約金。(二)縱乙○○得
　　請求違約金，原審酌定六十萬元之違約金亦過高等語，資為抗辯。（原審判決甲
　　○○應給付乙○○六十萬元之本息，駁回乙○○其餘之請求。兩造各就其敗訴部
　　分聲明不服，提起上訴。）
三、乙○○主張之前開兩造間關於系爭土地之買賣、委任事宜，及伊催告甲○○辦理
　　所有權移轉登記不果，自行持確定判決辦理移轉登記等事實，業據乙○○提出不
　　動產買賣契約書、支票、土地登記謄本、臺北市政府地政處函文、解約書、自行
　　合併分配抵價地申請書、授權書、認證書、八十八年十月十四日傳真文、原法院
　　八十九年度訴字第一五八二號、本院八十九年度上字第一二一０號民事判決、最
　　高法院九十年度台上字第一一三０號民事裁定、九十年五月十七日九十德律字第
　　四五二八號函、九十年五月三十日九十瑞國字第０五二八號函等件為證，並為兩
　　造所不爭執，自堪信為真實。
四、甲○○雖否認其有遲延違約情事，惟查：
(一)、系爭買賣契約書第三條：「乙方（即甲○○）保證在本約程序進行中，全程配合
    代書作業，若有遲延超過十日，妨礙產權移轉手續，願加倍返還已收取之買賣價
    款作為賠償甲方（即乙○○）之損害。．．．」之約定，並未就甲○○「應配合
    代書作業」之義務確定期限，則依民法第二百二十九條第二項、第三項：「給付
    無確定期限者，債務人於債權人得請求給付時，經其催告而未為給付，自受催告
    時起，負遲延責任。其經債權人起訴而送達訴狀，或依督促程序送達支付命令，
    或為其他相類之行為者，與催告有同一之效力。」、「前項催告定有期限者，債
    務人自期限屆滿時起負遲延責任。」之規定，甲○○自八十八年八月二十八日取
　　得系爭土地所有權後，乙○○即得請求甲○○移轉系爭土地所有權。雖兩造就此
　　經訴訟始判決確定甲○○應辦理所有權移轉登記，然在訴訟程序進行中，並不影
　　響乙○○行使催告之權利。而甲○○經乙○○於九十年五月十七日函催於函到後
　　十日內應移轉系爭土地所有權後，竟於同年五月三十日函覆拒絕履行，則乙○○
　　主張：以甲○○函復拒絕履行時即九十年五月三十日起算乙○○所定之十日催告
　　期限，甲○○應自九十年六月十日起負給付遲延責任等語，自非無據。甲○○所
　　辯在系爭土地所有權移轉登記訴訟確定前，其並無全程配合代書作業，辦理移轉
　　登記之義務，乙○○亦無權催告，伊於九十年五月十七日所為之催告，不生合法
　　之效力，甲○○並無遲延責任云云，洵非可取。
(二)、次按「命債務人為一定之意思表示之判決確定或其他與確定判決有同一效力之執
    行名義成立者，視為自其確定或成立時，債務人已為意思表示。」強制執行法第
    一百三十條第一項定有明文；另「被上訴人既持有判令上訴人應辦理所有權移轉
    登記之確定判決，原得依強制執行法第一百三十條之規定單獨向地政機關申請辦
    理登記，此觀土地登記規則第十八條、第二十六條第二項之規定自明。執行法院
    對此確定判決，除依強制執行法第一百三十條發給證明書外，並無開始強制執行
    程序之必要。」最高法院四十九年台上字第一二二五號判例可資參照。經查，乙
    ○○訴請甲○○應將系爭土地所有權移轉登記予伊，經原法院八十九年度訴字第
    一五八二號、本院八十九年度上字第一二一０號判決乙○○勝訴，甲○○雖不服
    提起第三審上訴，惟經最高法院九十年度台上字第一一三０號民事裁定駁回其上
    訴確定在案，乙○○係於九十年七月十七日收到前開最高法院裁定，有送達回證
    附上開卷第五○頁可按，依上開規定，自該判決確定時起，視為甲○○已為移轉
    系爭土地所有權之意思表示，乙○○於收受前開最高法院裁定時起即可自行辦理
    所有權移轉登記，故甲○○所負遲延責任，應終於九十年七月十七日 (原審誤為
    九十年七月十五日)。
(三)、又「當事人得約定於債務不履行時，應支付違約金。違約金，除當事人另有訂定
    外，視為因不履行而生損害之賠償總額。其約定如債務人不於適當時期或不依適
    當方法履行債務時，即須支付違約金者，債權人除得請求履行債務外，違約金視
    為因不於適當時期或不依適當方法履行債務所生損害之賠償總額。」民法第二百
　　五十條定有明文。系爭買賣契約第三條前開關於損害賠償之約定，對照其前後段
　　文義觀之，其性質乃債務不履行損害賠償總額預定之違約金，包括甲○○遲延履
　　行辦理所有權移轉登記義務之情形在內。乙○○主張係懲罰性違約金，甲○○抗
　　辯乙○○不得依上開約定請求給付違約金，俱屬無據。
四、乙○○主張伊因甲○○遲延給付，受有履行利益、請求所有權移轉登記訴訟費用
    、代墊土地增值稅款、假處分執行費用、假處分提存擔保金利息差額、律師費等
　　損失，自得請求甲○○按已收價款五百四十四萬五千元二倍計算給付一千零八十
　　九萬元違約金中之三百萬元。惟按約定之違約金過高者，除出於債務人之自由意
　　思，已任意給付，可認為債務人自願依約履行，不容其請求返還外，依民法第二
　　百五十二條之規定，法院均得減至相當之數額；至於是否相當，須依一般客觀事
　　實，社會經濟狀況、當事人所受損害之情形，以及債務人若能如期履行債務時，
　　債權人可得享受之一切利益為衡量之標準。茲查，系爭買賣契約第三條所固約定
　　．．乙方  (即甲○○)若有遲延超過十日，妨礙產權移轉手續，願加倍返還已收
　　取之買賣價款作為賠償甲方（即乙○○）之損害；而甲○○已收取價款五百四十
　　四萬五千元，為兩造所不爭執，然乙○○以甲○○遲延履行移轉登記義務，請求
　　給付違約金中三百萬元，其金額高達系爭土地買賣總價六百八十萬六千二百五十
　　元之百分之四十以上，衡諸近年來社會經濟狀況，以及不動產交易行情長期低迷
　　，顯然過高，應予核減。爰審酌下列情狀：
(一)、甲○○於九十年五月三十日函覆拒絕履行，自九十年六月十日起陷於遲延給付狀
    態，算至同年七月十七日收受最高法院裁定為止，共計遲延一個月又八日。
(二)、乙○○雖提出訴外人吳火旺承租系爭土地之租賃契約書 (原審卷一八九－一一二
    頁) ，以證明其受有每月五萬五千元之履行利益損失；惟前開確定裁判已認定乙
    ○○並未定期催告甲○○履行，不得認甲○○有系爭買賣契約第三條所約定之遲
    延情事，乙○○自不得再為相反之主張。是則，在乙○○另於九十年五月十七日
    合法催告，並為甲○○於同年五月三十日函覆拒絕履行之前，甲○○尚未陷入履
    行遲延之狀態，則在其應負遲延責任之前所謂之履行利益，自不在本件酌減違約
    金考量之列。因此，乙○○因甲○○履行遲延，其履行利益之損失，縱以上開租
    賃契約之租金為依據，亦僅約七萬元而已，乙○○主張伊受有履行利益之損失一
    百二十七萬七千八百三十三元，並非可取。況乙○○自承於八十八年九月十五日
    其他共有人將持分移轉予乙○○之子後，乙○○即占有系爭土地等語 (原審卷一
    三五頁言詞辯論筆錄) ，則乙○○自占有系爭土地之日起，已得為使用收益，且
    不限於出租一途。乙○○提起上訴後雖主張上開筆錄之記載係口誤，但未舉證證
    明，尚難憑信。是以，乙○○主張伊受有上開高額之履行利益損失，自難遽採。
(三)、至於乙○○所舉因甲○○給付遲延所受之損害，其中請求所有權移轉登記之訴訟
    費用部分業經裁判確定應由兩造比例負擔；而土地增值稅款係依約為辦理土地所
    有權移轉登記時之必要費用，兩造就此並未特別約之由何人負擔，依法應由出賣
    人甲○○負擔，乙○○乙○○代為墊付，自可向甲○○請求返還，此非因甲○○
    遲延所受之損害。另乙○○聲請假處分執行費用、假處分提存擔保金之利息差額
    損失及律師費用等，乃屬伊為保全權利之支出，與甲○○自九十年六月十日起始
    負遲延責任無關，均難據以斟酌本件違約金是否適當。
(四)、從而，原審綜上各情研判，認乙○○請求之違約金以六十萬元為適當，核屬公允
    ，並無偏失之處。
五、綜上所述，乙○○基於買賣關係，以甲○○給付遲延而依系爭買賣契約書第三條
    之約定，請求甲○○給付三百萬元違約金，及自起訴狀繕本送達之翌日即九十一
    年一月十六日起至清償日止，按週年利率百分之五計算之法定遲延利息，僅其中
    請求甲○○給付六十萬元及利息部分為有理由；逾此部分之請求，則無理由，應
    與其假執行之聲請併予駁回。原審就此分別為准、駁之判決，並就乙○○勝訴部
    分為准許假執行之宣告，經核並無違誤。兩造各就其敗訴部分上訴，指摘原判決
    不當，求予廢棄改判，均為無理由，應予駁回。
六、據上論結，本件兩造之上訴，均為無理由，判決如主文。
中　　　華　　　民　　　國　　九十一　　年　　　十　　　月　　　三十　　日
　　　　　　　　　　　　　　　　　民事第三庭
　　　　　　　　　　　　　　　　　　　審判長法　官　張　宗　權
　　　　　　　　　　　　　　　　　　　　　　法　官　蕭　艿　菁
　　　　　　　　　　　　　　　　　　　　　　法　官　吳　秀　美
右正本係照原本作成。
乙○○如不服本判決，應於收受送達後二十日內向本院提出上訴書狀，其未表明上訴
理由者，應於提出上訴後二十日內向本院補提理由書狀（均須按他造當事人之人數附
繕本）上訴時應提出委任律師或具有律師資格之人之委任狀；委任有律師資格者，另
應附具律師及格證書及釋明委任人與受任人有民事訴訟法第四百六十六條之一第一項
但書或第二項（詳附註）所定關係之釋明文書影本。
甲○○不得上訴。
　　　　　　　　　　　　　　　　　　　　　　書記官　常　淑　慧
中　　　華　　　民　　　國　　九十一　　年　　　十一　　月　　　十一　　日
附註：
民事訴訟法第四百六十六條之一（第一項、第二項）：
對於第二審判決上訴，上訴人應委任律師為訴訟代理人。但上訴人或其法定代理人具
有律師資格者，不在此限。
上訴人之配偶、三親等內之血親、二親等內之姻親，或上訴人為法人、中央或地方機
關時，其所屬專任人員具有律師資格並經法院認為適當者，亦得為第三審訴訟代理人
。
